臺灣高等法院臺中分院刑事判決　　　　96年度選上訴字第34號
上　訴　人　臺灣苗栗地方法院檢察署檢察官
被　　　告　乙○○
選任辯護人　李世才　律師
上列上訴人因違反公職人員選舉罷免法案件，不服臺灣苗栗地方
法院95年度選訴字第12號中華民國95年 9月12日第一審判決（起
訴案號：臺灣苗栗地方法院檢察署95年度選偵字第12號、移送併
審案號：95年度選偵字第15號），提起上訴，本院判決如下：
    主    文
原判決撤銷。
乙○○共同對於有投票權之人，交付賄賂，而約其投票權為一定
之行使，處有期徒刑貳年，褫奪公權貳年，緩刑伍年。如附表七
所示之物品，均沒收之。
    犯罪事實
一、乙○○係苗栗縣第18屆鄉鎮民代表暨村里長選舉之苗栗縣銅
    鑼鄉福興村村長之候選人，並已於95年 4月10日辦理登記完
    畢，該次選舉投票日為同年 6月10日，其為求順利當選，乃
    起意對於有投票權之人行求、交付賄賂，而約其為投票權一
    定之行使，遂於95年 4月初，分別向該村之豬肉商陳玉寶、
    李海華及潘善光訂購如附表一所示之香腸，並分別委請其等
    三人各將所購置之香腸，分裝成數份（每份約重 3台斤），
    交付有投票權之人，而約其投票支持乙○○。陳玉寶、李海
    華二人（所犯共同賄選罪，已據原審以95年度選訴字第12號
    均判處有期徒刑1年8月，褫奪公權2年，緩刑4年確定），乃
    與乙○○共同基於對於有投票權之人行求、交付賄賂，而約
    其為投票權一定之行使之犯意聯絡與行為分擔，分別於附表
    二編號1、2所示時、地，先後持續多次將每份價值約新台幣
    （下同）333 元之香腸，交付予對於該次村長選舉具有投票
    權之A3（依證人保護法規定，真實姓名年籍資料詳見代號對
    照表）及李蘭英等多人，同時表示：「香腸是綽號『鴨子』
    （客語）乙○○送的，乙○○這次要選福興村村長，請支持
    投他 1票』等語，其中除李蘭英、李炳基、鍾銀真（所犯投
    票受賄罪）3 人均明知該香腸係作為請求投票支持乙○○當
    選福興村村長之對價，仍各基於收受賄賂之意思予以收受，
    並許以投票支持外，餘者雖均收受該香腸，然並未允諾為投
    票權之一定行使（詳如附表二編號1、2所示）。乙○○並於
    95 年4月10日下午5時40分許，親自將取自李海華處之香腸2
    小包，持往苗栗縣銅鑼鄉○○村○○鄰○○路15之11號吳德民
    住處附近交予吳德民，表示：「1 包給你，請支持選福興村
    村長，另 1包請轉送鄰居」等語，吳德民明知乙○○贈送上
    開香腸係乙○○請求投票支持其村長競選，而交付之賄賂，
    仍基於收受賄賂之意思予以收受，許以投票支持，吳德民嗣
    將該該 2包香腸裝成一袋轉贈予鄰居家境清寒，而不知情之
    江完食用。而潘善光收取李伯盛所交付之價金16,000元，
    受其託付後，即著手製作香腸，準備用以向居住於平陽路具
    有該次福興村長投票權之人賄選，惟迄於同年月13日止，僅
    製作完畢43台斤之香腸，尚未向投票權人為行求或交付賄賂
    之行為，即為警查獲。
二、嗣經警於95年 4月13日、14日，持原審法院核發之搜索票執
    行搜索，並經各關係人之同意搜索或自行交出，扣得如附表
    三至六所示之香腸、現金及空禮盒等物，而循線查獲上情。
三、案經臺灣苗栗地方法院檢察署檢察官指揮法務部調查局苗栗
    縣調查站、苗栗縣警察局刑警大隊、苗栗縣警察局苗栗分局
    ，自動檢舉偵查起訴。
    理    由
一、當事人、代理人或辯護人於法院調查證據時，知有第 159條
    第 1項不得為證據之情形，而未於言詞辯論終結前聲明異議
    者，視為有前項之同意，刑事訴訟法第 159條之5第2項定有
    明文。本件檢察官、辯護人、被告並未就卷內證據資料之證
    據能力有所爭執，且迄於言詞辯論終結前，均未主張有刑事
    訴訟法第159條第1項不得為證據之情形，是應認已同意卷內
    證據均得作為證據，且經本院審酌後，認無不適當之情形，
    應認本案調查之卷內證據均有證據能力，合先敘明。
二、上揭犯罪事實，迭據被告乙○○（以下簡稱被告）於警詢、
    偵查中及法院審理時坦承不諱，並經證人陳寶玉、李海華、
    潘善光、李炳基、李蘭英、鍾銀真、吳德民、江完、秘密
    證人A1、A2、A3、A4、A5、A6、A7、A8、A9、A10、A11、A1
    2、A13、B1、B2、B3、B4、B5、B6等人證述屬實在卷，復有
    卷附戶政資訊查詢表、搜索扣押筆錄、扣押物品目錄表、扣
    押物品照片在卷可稽，及供裝香腸用之空紙盒5個及現金11,
    700 元扣案可證。顯認被告之自白與事實相符。是以本案被
    告犯行事證明確，足以認定，自應依法論科。
三、被告行為後，刑法於94年2月2日修正公布、刑法施行法於95
    年6月14日修正公布、罰金罰鍰提高標準條例於95年5月17日
    修正公布，並均於95年7月1日施行。茲就本案涉及新舊法適
    用之事項，說明如次：(一)修正後刑法第2條第1項規定，已將
    新舊法律適用之「從新從輕」原則，改採「從舊從輕」原則
    ，而此規定僅係規範行為後法律變更所生新舊法律比較適用
    之準據法，並非實體刑罰法律，自不生行為後法律變更之比
    較適用之問題，於95年7月1日刑法施行後，應逕行適用新法
    第2條第1項之規定，為「從舊從輕」之比較（最高法院95年
    5月23日第8次刑事庭會議決議意旨參照）。(二)法定刑中罰金
    刑部分：刑法第33條第 5款業經修正公布，修正後刑法第33
    條第 5款規定「罰金：新臺幣一千元以上，以百元計算之」
    ，與同款規定「罰金：（銀元）一元以上」不同。比較修正
    前後之罰金刑輕重，該罰金刑之最低刑度於修法後已有加重
    ，故以修正前之刑法規定較有利於被告。(三)刑法第2條第1項
    之規定，係規範行為後「法律變更」所生新舊法比較適用之
    準據法，故被告行為後刑法條文之修正，對於被告並無有利
    或不利之情形者（例如新舊法處罰輕重相同，犯罪構成要件
    亦無寬嚴之別等），即無適用修正後刑法第2條第1項之規定
    比較新舊法適用之問題。是以被告行為後，關於共同正犯，
    修正前刑法第28條係規定：「二人以上共同實施犯罪之行為
    者，皆為正犯。」，而修正後同條則規定：「二人以上共同
    實行犯罪之行為者，皆為正犯。」，修正理由係在排除「預
    備共同正犯」及「陰謀共同正犯」之適用，雖將舊法之「實
    施」修正為「實行」，其中「實施」一語，涵蓋陰謀、預備
    、著手及實行之概念在內，其範圍較廣；而「實行」則著重
    於直接從事構成犯罪事實之行為，其範圍較狹；二者之意義
    及範圍固有不同。但對於本案被告與陳寶玉、李海華共同對
    於有投票權之人交付賄賂之犯行，既屬實行犯罪行為之正犯
    ，並無「有利或不利」之影響，應無適用修正後刑法第 2條
    第 1項之規定比較新舊法適用之問題，而應依一般法律適用
    原則，適用修正後刑法第28條規定，論以共犯（最高法院95
    年11月 7日第21次刑事庭會議決議意旨及最高法院95年度台
    上字第5589號判決意旨參照），至於其與潘善光預備賄選犯
    行，因屬於預備階段，依修正前、後刑法第28條之規定，固
    涉及是否成立共同正犯，但對於被告並無有利或不利之情形
    ，自應一併適用修正後之刑法第28條規定。(四)褫奪公權部分
    ：公職人員選舉罷免法第98條第 3項規定：「犯本章之罪或
    刑法分則第六章之妨害投票罪，宣告有期徒刑以上之刑者，
    並宣告褫奪公權」。此項褫奪公權之宣告，具有強制性，為
    修正前刑法第37條第 2項之特別規定，不受修正前刑法規定
    須宣告「6 月以上有期徒刑」之限制（最高法院81年度臺非
    字第 246號判決意旨參照），至於修正後刑法第37條雖有修
    正，但從刑應依主刑所適用之法律，本件主刑部分適用修正
    前刑法之規定，褫奪公權為從刑，附屬於主刑，不生比較輕
    重問題（最高法院79年度第 3次刑事庭會議決議），亦不容
    與其他刑法總則規定割裂適用，亦應適用修正前刑法第37條
    第 2項之規定。(五)緩刑部分：修正後刑法將緩刑宣告之條件
    擴大，限於未曾「故意」犯罪而受有期徒刑以上之刑之宣告
    ，或前因「故意」犯罪受有期徒刑以上刑之宣告，執行完畢
    或赦免後，五年以內未曾因「故意」犯罪受有期徒刑以上刑
    之宣告者，即得為之，自應以新修正之刑法第74條對被告較
    為有利。復參酌最高法院95年第 8次刑事庭會議決議意旨：
    犯罪在新法施行前，新法施行後，緩刑之宣告，應適用新法
    第74條之規定。本案被告犯罪行為係在修正刑法施行前，裁
    判時已在新法施行後，則就有關於緩刑之宣告，應逕依新法
    第74條規定適用。
四、次按投票行賄罪之處罰分別規定於刑法第 144條及公職人員
    選舉罷免法第90條之1第1項，而公職人員選舉罷免法第90條
    之1第1項為刑法第 144條之特別法，依特別法優於普通法之
    規定，應優先適用公職人員選舉罷免法。再者，公職人員選
    舉罷免法第90條之1第1項之投票行賄罪，以對於有投票權之
    人，行求、期約或交付賄賂或其他不正利益，而約其不行使
    投票權或為一定之行使者為構成要件。其中「行求」賄選階
    段，屬行賄者單方意思表示行為，不以相對人允諾為必要；
    而「交付」賄選階段，除須行賄者有實施交付賄賂行為外，
    因對收受賄賂者亦成之刑法第 143條規定之投票受賄罪，二
    者乃必要共犯中之對向犯，彼此相互對立之意思經合致而成
    立犯罪，仍須於行賄人交付賄賂或其他不正利益時，受交付
    之相對人對其交付之目的已然認識而予收受，其交付賄賂或
    其他不正利益之犯行始克成立，行賄者始成立交付賄賂罪，
    否則尚屬期約或行求之階段（最高法院88年度台上字第4799
    號、93年度台上字第2672號判決意旨參照）。再同條第 2項
    規定之預備賄選犯，係指行為人已萌生行求、期約或交付犯
    意，但僅止於預備階段，尚未實行而言。而預備賄選之行為
    態樣，固可分為預備行求、預備期約及預備交付之類型，但
    如賄選之對象，尚不知情，而無對外表示受賄之意思，雖行
    為人已預備交付之賄賂，應構成預備行求賄賂罪，而非預備
    交付賄賂罪。又預備、行求、期約、交付之行為，係依序自
    低度遞增為高度之各階段賄選行為，若行為人之數行為中，
    已有該當於高度階段之賄選行為，其餘之低度行為，均為其
    所吸收，不另論處。又按公職人員選舉罷免法第91條之 1規
    定之賄選行為，乃行為人基於足以讓候選人當選票數之賄選
    目的，反覆向多數人交付賄賂或其他不正利益，約定不行使
    投票權或為一定行使；是對有投票權人交付賄賂或其他不正
    利益之犯行，於構成要件類型上，本質上已具備反覆、延續
    之行為特徵，其持續多次對有投票權人交付賄賂或其他不正
    利益即為此類犯罪之典型或常態，於刑法評價上自應僅成立
    集合犯一罪（最高法院96年度台上字第1133號、96年度台上
    字第1494號判決意旨參照）。準此以論，被告為圖當選之目
    的，而先後持續委請陳玉寶、李海華以香腸對附表二編號 1
    及編號 2所示之人為賄選，及其本人對吳德民為賄選，暨其
    向潘善光購置香腸，預備賄選之反覆數行為，自應認成立集
    合犯之單一構成要件行為。核被告委請李海華對附表二編號
    2 所示李蘭英、李炳基、鍾銀真為賄選及其自己對吳德民為
    賄選之行為，係犯公職人員選舉罷免法第90條之1第1項之對
    於有投票權之人，交付賄賂，而約其投票權為一定之行使之
    罪名。而其委請陳玉寶、李海華對附表二編號 1所示A3、A4
    、A5、A6、A7、A8、A9、A10、A11、A12、A13及編號 2所示
    之B1、B2、B3、B4、B5、B6、賴輝雲、賴金財、吳昌福、彭
    慶宏、羅宏雄為行求賄選之行為及其委請潘善光預備行求賄
    選之行為，乃整個賄選行為過程中之低度行為，應為高度之
    交付行為所吸收，不另論處。被告就附表二編號1、2所示之
    犯行，分別與陳玉寶、李海華間，有犯意聯絡與行為分擔，
    應論以共同正犯。至於其委請潘善光為預備行求賄選之犯行
    ，因尚未至實行階段，自不能適用修正後刑法第28條之規定
    ，論以共同正犯。檢察官就被告委請李海華對B3、B4、B5、
    B6等人行求賄選等事實（詳見95年度選偵字第15號偵查卷證
    ），移送併案審理部分，雖未據起訴，惟屬於實質上一罪之
    部分事實，為起訴效力所及，本院自應併予審理。查被告於
    偵查中，自白犯行，有卷附筆錄可稽，應依公職人員選舉罷
    免法第90條之1第5項前段規定，減輕其刑。
五、公訴意旨另以：被告乙○○為求順利當選，而與陳玉寶、李
    海華共同基於對於有投票權之人交付賄賂，約定其就投票權
    為一定行使之概括犯意聯絡，由陳玉寶自95年 4月初某日起
    至同年月12日止，連續贈送香腸禮盒1盒或1包，予居住於苗
    栗縣銅鑼鄉○○路上不詳姓名、年籍之人（共計19人）；由
    李海華自95年4月初某日起至同年月8日止，連續贈送香腸禮
    盒1盒或1包，予居住於苗栗縣銅鑼鄉○○路上不詳姓名、年
    籍之人（共計18人）。被告乙○○另與吳德民共同基於對於
    有投票權之人行求賄賂，而約其為投票權一定之行使之犯意
    聯絡，於同年月12日下午 6時許，在江完位於苗栗縣銅鑼
    鄉○○村○○鄰○○路42巷15之12號住處，將另 1小包香腸轉
    交予江完，意欲其支持乙○○當選村長，然江完為拾荒
    者，表達及理解能力不佳，並未聽清楚。因認被告涉有公職
    人員選舉罷免法第90條之1第1項之投票交付賄賂罪嫌及投票
    行求賄選罪嫌。訊據被告固坦承有為上開投票行賄之犯行，
    惟所指不詳姓名、年籍之人是否均具有投票權，卷內並無證
    據足以證明，且無從查證，顯難單憑被告坦承有交付香腸禮
    盒予不詳姓名、年籍之人，即認被告係對有投票權之人交付
    賄賂。再證人吳德民於警詢及偵查中均證稱有將被告乙○○
    所贈送之香腸贈與鄰居江完，惟係因江完家境不好才贈
    與香腸等語明確在卷（95年度選他字第23號卷第251、255頁
    ），而證人江完於警詢及偵查中亦均證稱：我是拾荒者，
    偶爾他會拿紙箱給我，他拿香腸時，只有說給我吃，不知為
    何贈送香腸等語（同上卷第169、171頁），參以證人吳德民
    既與證人江完為鄰居，且因其為拾荒者而曾提供紙箱幫助
    ，則證人吳德民係因一般人情之故而贈送香腸，與一般人之
    生活經驗不相違背，縱認證人吳德民前往證人江完家中贈
    禮，攜帶上開香腸屬實，收、受雙方當時是否有行賄、受賄
    之認知？及該香腸是否為行賄之對價？參諸上開說明，亦均
    屬可疑。是難遽認被告有與證人吳德民共犯對有投票權之人
    行求賄賂罪嫌。是以此部分，公訴人既未能舉證以證明被告
    所為係賄選之犯行。此外，復查無其他積極證據，足以證明
    被告犯罪，自屬不能證明，因公訴人認此部分事實，與上開
    被告有罪部分，係屬連續犯之裁判上一罪關係，爰不另為無
    罪之諭知。
六、原審認被告賄選犯行事證明確，應予論罪科刑，固非無見，
    惟(一)依最高法院新近之見解，行為人基於足以讓候選人當選
    票數之賄選目的，反覆多次向多數人交付賄賂或其他不正利
    益，約定不行使投票權或為一定行使之犯行，於刑法評價上
    自應僅成立集合犯一罪，而非連續犯，已如前述，是以原審
    論被告數行為構成連續犯，容有未洽。(二)被告固有委請潘善
    光為行求賄選，但潘善光僅在預備階段，尚未實行，原審於
    事實欄敘述被告與潘善光有行求及交付賄絡之犯意聯絡，而
    於理由欄則載稱被告此部分犯行係成立預備賄選罪，顯有矛
    盾之處。(三)本案被告係犯公職人員選舉罷免法第90條之 1第
    1項及第2項之罪，如附表七編號 1備註欄所示之香腸，原應
    依同條第 3項之規定諭知沒收，稽之該項並無追徵價額之規
    定，則原審判決諭知香腸部分如全部或一部份不能沒收時，
    追徵其價額，於法自屬無據。且香腸部分，於起訴前既已經
    依法拍賣變得現金，原審仍諭知對香腸原物為沒沒，亦有未
    當。是以檢察官上訴指摘原審判決諭知緩刑不當，雖無理由
    （詳如後述），但原審判決既有上開可議之處，自屬無可維
    持，應予撤銷改判。爰審酌民主政治唯賴選舉以落實貫徹，
    選舉乃公民選賢與能之途徑，攸關國家政治發展之良窳、社
    會風氣之厚薄，對國家根基及人民權利影響至為深鉅，而賄
    選為政治風氣敗壞之根源，危及民主政治之根基，被告為求
    勝選，竟對有投票權人交付賄賂，企圖影響具投票權人之自
    由投票意願，已戕害民主社會之基本價價，並參酌被告用以
    賄選之價值非鉅，賄選之範圍、規模，犯後坦承示悔等一切
    情狀，認公訴人請求從輕量刑，應屬的論，故量處如主文所
    示之刑，併依公職人員選舉罷免法第98條第3項及刑法第2條
    第1項前段依行為時法即修正前刑法第37條第2項規定，宣告
    褫奪公權 2年。又查被告前未曾受有期徒刑以上刑之宣告，
    有臺灣高等法院被告前案紀錄表1份在卷可稽，本案既經原
    到庭執行公訴職務檢察官於原審當庭表示：如果被告認罪我
    們求刑有期徒刑1年6月，並給予緩刑 5年，並同意被告繳納
    16 萬元公益基金等語（分見原審95年度選訴字第4號刑事卷
    第46頁及95年度選訴字第12號刑事卷第27頁），而被告自原
    審迄本院審理時均始終承認犯行，雖其後更易之公訴檢察官
    改變原檢察官之承諾，表示不同意對被告宣告緩刑（見95年
    度選訴字第12號刑事卷第34頁），然揆之原公訴檢察官表示
    同意緩刑時所存在之客觀情事狀況，並無變異，基於「檢察
    一體」及「信賴」原則，自不能因其後更易之公訴檢察官改
    變先前檢察官之見解，而任令被告無所適從，況被告亦已向
    財團法人更生保護會苗栗分會捐贈16萬元之公益基金，用以
    回饋社會，以贖前衍，有郵政國內匯款收據及財團法人更生
    保護會苗栗分會出具之收據各一份為憑，本院認被告因一時
    失慮，致罹刑章，經此教訓，當知所警惕，信均無再犯之虞
    ，認所宣告之刑，以暫不執行為適當，爰宣告緩刑 5年，以
    啟自新。
七、按公職人員選舉罷免法第90條之1第3項固規定預備或用以行
    求期約或交付之賄賂，不問屬於犯人與否，沒收之。但或用
    以行求期約或交付之賄賂，不問屬於犯人與否，沒收之。但
    如其賄賂已交付與有投票權之人收受，因收受者係犯刑法第
    143條第1項之投票受賄罪，其所收受之賄賂應依同條第 2項
    之規定沒收之，如全部或一部不能沒收時，追徵其價額。故
    犯投票行賄罪者，其已交付之賄賂，自應依刑法第143條第2
    項規定，於其對向共犯所犯投票受賄罪為沒收或追徵其價額
    之從刑宣告，不得再依上開公職人員選舉罷免法規定沒收。
    再公職人員選舉罷免法第90條之1第3項，並無規定「如全部
    或一部不能沒收時，追徵價額」，則犯該條第1項及第2項之
    罪，預備或用以行求、期約或交付之賄賂，如有全部或一部
    份不能沒收之情形，即不得追徵其價額。復按得沒收之扣押
    物，有喪失毀損之虞或不便保管者，得拍賣之，保管其價金
    ，為刑事訴訟法第 141條所明定，因之依此規定拍賣所得之
    價金，係由得沒收之扣押物變換而來，即以保存扣押物應得
    之原價代替原物之保存，兩者不失為同一性，如該扣押物依
    法應予沒收，因原物已因拍賣而喪失，自非不得沒收其保管
    之價金（最高法院82年度台非字第25號判決要旨）。又共同
    正犯因相互間利用他方之行為，以遂行其犯意之實現，本於
    責任共同之原則，共同正犯應對所參與犯罪之全部事實負責
    ，有關從刑之沒收部分，均應對全體共同正犯為諭知。故他
    共同正犯所有之物，如屬供犯罪所用或預備犯罪之物，亦應
    於全體共同正犯所處主刑之後，併為沒收之諭知。查本案扣
    押之香腸共計72.526台斤，因不易保管其原物，已經警依刑
    事訴訟法第141條規定予以拍賣，易得價金3,650元，此有警
    製拍賣扣押物紀錄及清冊、買受人資料表、扣押物品清單及
    照片在卷可稽（見95年度選偵字第12號偵查卷第 22-30頁、
    95年度選他字第23號偵查卷第 262頁）。該拍賣所得之價金
    應認與扣押之原物具有同一性。然其中尚包括李蘭英、李炳
    基、吳德民3人所收受之部分共6.7台斤（1+2.7+3＝6.7），
    因該三人係犯刑法第143條第1項之投票受賄罪，其所收受之
    賄賂應依同法條第 2項之規定沒收之，不能併於本案沒收，
    應予剔除，故上開變賣價金剔除非屬本案應諭知沒收部分共
    3,313元【計算式：3650 ÷72.526×（72.526-6.7）＝3313
    ，小數點以下四捨五入】，應依法諭知沒收；又被告已交付
    潘善光購買香腸16,000元中，扣除相當於潘善光已製作並經
    扣押之香腸43台斤之價金外，其餘之11,700元係屬被告預備
    賄選所用之物，而扣案用以包裝香腸之空紙盒（禮盒）5 個
    係共犯被告李海華所有，供犯本案之罪預備所用之物，併依
    刑法第38條第1項第2款之規定，諭知沒收。至於其餘被告用
    以賄選之香腸及其包裝所用之紙盒，既未扣案，衡之香腸係
    屬不能久存之食物，案發迄今已逾年餘，各該香腸若非已被
    食用，亦已腐壞被棄置，各該包裝之紙盒，衡情亦已被丟棄
    ，堪認均已不存在，爰不為沒收之諭知。至於原扣案包裝香
    腸之紙盒，因已經警方併同香腸拍賣為處分，而不存在，亦
    無從諭知沒收。
據上論斷，應依刑事訴訟法第369條第1項前段、第364條、第299
條第1項前段，公職人員選舉罷免法第90條之1第1項、第3項、第
5項、第98條第3項，刑法第2條第1項前段、第11條、刑法第28條
、修正前刑法第37條第2項、刑法第74條第1項第1款、第38條第1
項第2款，判決如主文。
本案經檢察官甲○○到庭執行職務。
中　　華　　民　　國　　96　　年　　6 　　月　　5 　　日
            刑事第三庭  審判長法　官  王  增  瑜
                              法　官  廖  柏  基
                              法　官  蔡  紹  良
上列正本證明與原本無異。
如不服本判決應於收受送達後十日內向本院提出上訴書狀，其未
敘述上訴之理由者並得於提起上訴後十日內向本院補提理由書（
均須按他造當事人之人數附繕本）。
                              書記官  江  丞  晏
中　　華　　民　　國　　96　　年　　6 　　月　　5 　　日
附錄論罪科刑法條：公職人員選舉罷免法第90條之1
對於有投票權之人，行求期約或交付賄賂或其他不正利益，而約
其不行使投票權或為一定之行使者，處 3年以上10年以下有期徒
刑，得併科新臺幣1百萬元以上1千萬元以下罰金。
預備犯前項之罪者，處1年以下有期徒刑。
預備或用以行求期約或交付之賄賂，不問屬於犯人與否，沒收之
。
犯第1項或第2項之罪，於犯罪後 6個月內自首者，減輕或免除其
刑；因而查獲候選人為正犯或共犯者，免除其刑。
犯第1項或第2項之罪，在偵查中自白者，減輕其刑；因而查獲候
選人為正犯或共犯者，減輕或免除其刑。
附表一：被告各向陳寶玉、李海華及潘善光購買之香腸數量：
┌───┬────────┬───────────────┐
│出售者│數  量          │備註                          │
├───┼────────┼───────────────┤
│陳寶玉│以每台斤130元計 │乙○○已交付全部價金，陳寶玉已│
│　    │算，總價值新台幣│全數製作完成，並分裝成30份 (以│
│　　  │1萬元之香腸。   │塑膠袋包裝，部分再以紙質禮盒外│
│      │                │包裝)，每份約重3台斤。        │
├───┼────────┼───────────────┤
│李海華│同上            │乙○○已交付全部價金，李海華已│
│　    │　              │全數製作完成，並分裝成30份(以 │
│      │                │塑膠袋包裝，部分再以紙質禮盒外│
│      │                │包裝)，每份約重3台斤，每份約重│
│      │                │3台斤 (乙○○自己受領2份)。   │
├───┼────────┼───────────────┤
│潘善光│以每台斤100元計 │乙○○已交付全部價金，潘善光僅│
│　    │算，總價值新台幣│製作43台斤，其餘部分尚未完成。│
│　　  │1萬6千元之香腸。│                              │
└───┴────────┴───────────────┘
附表二：陳寶玉、李海華各行求及交付賄賂情形：
┌──┬───┬────────┬───────────────┐
│編號│姓名  │時間起迄        │方法                          │
├──┼───┼────────┼───────────────┤
│1   │陳寶玉│自95年4月初某日 │先後持續多次將每份重約3台斤， │
│    │　    │起至同年月12日止│價值約新台幣333元之香腸，分別 │
│    │　　  │                │在A3、A 4、A5、A6、A7、A8、A9 │
│    │      │                │、A10、A1 1、A12、A13（依證人 │
│    │      │                │保護法規定，真實姓名年籍，詳見│
│    │      │                │代號對照表）等人住處，交付予對│
│    │      │                │於該次村長選舉具有投票權之各該│
│    │      │                │人，同時表示：「香腸是綽號『鴨│
│    │      │                │子』（客語）乙○○送的，乙○○│
│    │      │                │這次要選福興村村長，請支持投他│
│    │      │                │1票』等語，其等雖均收受上開香 │
│    │      │                │腸，然並未允諾為其等投票權之一│
│    │      │                │定行使。                      │
├──┼───┼────────┼───────────────┤
│2   │李海華│自95年4月初某日 │先後持續多次將每份重約3台斤， │
│    │　    │起至同年月8 日止│價值約新台幣333元之香腸，分別 │
│    │　　  │                │在在B1、B2、B3、B4、B5、B6（真│
│    │      │                │實姓名年籍資料詳卷附代號對照表│
│    │      │                │）、李蘭英、李炳基、賴輝雲、賴│
│    │      │                │金財、吳昌福、鍾銀真（起訴書誤│
│    │      │                │載為鍾銀貞）、彭慶宏、羅宏雄等│
│    │      │                │人住處等人住處，交付予對於該次│
│    │      │                │村長選舉具有投票權之各該人，同│
│    │      │                │時表示：「香腸是綽號『鴨子』（│
│    │      │                │客語）乙○○送的，乙○○這次要│
│    │      │                │選福興村村長，請支持投他1票』 │
│    │      │                │等語，其中B1、B2、B3、B4、B5、│
│    │      │                │B6 、賴輝雲、賴金財、吳昌福、 │
│    │      │                │彭慶宏、羅宏雄共計11人，雖均予│
│    │      │                │以收受，然並未允諾為其等投票權│
│    │      │                │之一定行使。而李蘭英、李炳基、│
│    │      │                │鍾銀真均明知該香腸作為請求投票│
│    │      │                │支持乙○○當選福興村村長之對價│
│    │      │                │，而仍各基於收受賄賂之意思予以│
│    │      │                │收受，並許以投票支持。        │
└──┴───┴────────┴───────────────┘
附表三：被告與陳寶玉共同用以賄選之扣案香腸：
┌──┬─────┬──┬────┬───┬──────────┐
│編號│品　　 名 │數量│重量    │所有人│ 備註　　 　　　　　│
├──┼─────┼──┼────┼───┼──────────┤
│1　 │香腸禮盒　│1盒 │3台斤　 │A3　　│                    │
├──┼─────┼──┼────┼───┼──────────┤
│2　 │香腸禮盒　│1盒 │1台斤　 │A4　　│原共交付3台斤，另2台│
│　　│　　　　　│　　│　　　　│　　　│斤已食畢            │
├──┼─────┼──┼────┼───┼──────────┤
│3　 │香腸禮盒　│1盒 │3台斤　 │A5　　│                    │
├──┼─────┼──┼────┼───┼──────────┤
│4　 │香腸禮盒　│1盒 │3.2台斤 │A7　　│                    │
├──┼─────┼──┼────┼───┼──────────┤
│5　 │香腸禮盒　│1盒 │2.3台斤 │A8　　│原共交付3台斤，另0.7│
│　　│　　　　　│　　│　　　　│　　　│台斤已食畢          │
├──┼─────┼──┼────┼───┼──────────┤
│6　 │香腸　　　│1包 │3台斤   │A10   │                    │
├──┼─────┼──┼────┼───┼──────────┤
│7　 │香腸禮盒　│1盒 │2.7台斤 │A11　 │另0.3台斤已食畢     │
└──┴─────┴──┴────┴───┴──────────┘
附表四：乙○○與李海華共同用以賄選之扣案物品：
┌──┬─────┬──┬─────┬───┬──────────┐
│編號│品　　 名 │數量│重量      │所有人│ 備註　　 　　　　　│
├──┼─────┼──┼─────┼───┼──────────┤
│1　 │香腸禮盒　│1盒 │2.8台斤　 │B1　　│原共交付3台斤，另0.2│
│　　│　　　　　│　　│　　　　　│　　　│台斤已食畢          │
├──┼─────┼──┼─────┼───┼──────────┤
│2　 │香腸　　　│1包 │2.5台斤　 │B2　　│原共交付3台斤，另0.5│
│　　│　　　　　│　　│　　　　　│　　　│台斤已食畢          │
├──┼─────┼──┼─────┼───┼──────────┤
│3　 │香腸　　　│1包 │1台斤　　 │李蘭英│原共交付3台斤另2台斤│
│　　│　　　　　│　　│　　　　　│　　　│已食畢（業據原審於95│
│    │          │    │          │      │年度選簡字第4號李蘭 │
│    │          │    │          │      │英收受賄賂投票案件中│
│    │          │    │          │      │宣告沒收）          │
├──┼─────┼──┼─────┼───┼──────────┤
│4　 │香腸　　　│1包 │2.7台斤　 │李炳基│原共交付3台斤另0.3台│
│　　│　　　　　│　　│　　　　　│　　　│斤已食畢（業據原審於│
│    │          │    │          │      │95年度選簡字第4號李 │
│    │          │    │          │      │炳基收受賄賂投票案件│
│    │          │    │          │      │中宣告沒收）        │
├──┼─────┼──┼─────┼───┼──────────┤
│5　 │香腸　　　│1包 │2.126台斤 │李海華│待分送部分          │
├──┼─────┼──┼─────┼───┼──────────┤
│6　 │空香腸禮盒│5個 │　　　　　│李海華│供包裝香腸賄選之用。│
└──┴─────┴──┴─────┴───┴──────────┘
附表五：乙○○與潘善光共同預備賄選之扣案物品：
┌──┬─────┬───┬──────┬────┬──────────┐
│編號│品　　 名 │數量　│重量（台斤）│所有人　│ 備註　　 　　　　　│
├──┼─────┼───┼──────┼────┼──────────┤
│1　 │香腸　　　│1大包 │43台斤　　　│潘善光　│乙○○原交付之價金，│
│　　│　　　　　│　　　│　　　　　　│　　　　│扣除相當於43台斤香腸│
│　　│　　　　　│　　　│　　　　　　│　　　　│之價金後，餘額11700 │
│　　│　　　　　│　　　│　　　　　　│　　　　│元。                │
└──┴─────┴───┴──────┴────┴──────────┘
附表六：乙○○用以賄選吳德民之扣案物品：
┌──┬───┬───┬──────┬────┬──────────┐
│編號│品名  │數量　│重量（台斤）│所有人　│ 備註　　 　　　　　│
├──┼───┼───┼──────┼────┼──────────┤
│1　 │香腸　│1包　 │3台斤　　　 │江完　│乙○○原分成2包交付 │
│    │      │      │            │        │吳德民，吳德成裝成1 │
│    │      │      │            │        │包後，轉贈予江完。│
└──┴───┴───┴──────┴────┴──────────┘
附表七：應宣告沒收之物品：
┌──┬────────┬─────────────────────────────────┐
│編號│物品名稱及數量  │備註                                                              │
├──┼────────┼─────────────────────────────────┤
│ 1  │新台幣3,313元   │本案扣押之全部香腸共計72.526台斤，因不易保管其原物，已據警方依刑事│
│    │                │訴訟法第141條規定拍賣易得價金3,650元。因其中尚包括李蘭英、李炳基、│
│    │                │吳德民3人所收受之部分共6.7台斤 (1+2.7+3＝6.7)，因該三人係犯刑法第1│
│    │                │43條第1項之投票受賄罪，其所收受之賄賂應依同法條第2項之規定沒收之，│
│    │                │不能併於本案沒收，應予剔除，故剔除後，本案應諭知沒收之變賣所得價金│
│    │                │共3,31 3元{計算式：3650÷72.526× (72.526-6.7)＝3313，小數點以下四│
│    │                │捨五入} 。                                                        │
├──┼────────┼─────────────────────────────────┤
│ 2  │新台幣11,700元  │被告已交付潘善光購買香腸16,000元中，扣除相當於潘善光已製作並經扣押│
│    │                │之香腸43台斤之價金外，其餘之11,700元係屬被告預備賄選所用之物，    │
├──┼────────┼─────────────────────────────────┤
│ 3  │包裝香腸用之空紙│共犯被告李海華所有，供犯本案之罪預備所用之物。                    │
│    │盒(禮盒)5 個    │                                                                  │
└──┴────────┴─────────────────────────────────┘
